【裁判字號】    96,建上更(一),7
【裁判日期】    970805
【裁判案由】    損害賠償
【裁判全文】
臺灣高等法院民事判決               96年度建上更(一)字第7號
上  訴  人  交通部台灣區國道新建工程局
法定代理人  丁○○
訴訟代理人  王寶輝律師
複  代理人  陳世源律師
被  上訴人  榮民工程股份有限公司
法定代理人  己○○
被  上訴人  建中工程股份有限公司
法定代理人  戊○○
被  上訴人  文亮營造股份有限公司
法定代理人  甲○○
被  上訴人  利德工程股份有限公司
法定代理人  乙○○
被  上訴人  興福營造股份有限公司
法定代理人  丙○○
共      同
訴訟代理人  劉志鵬律師
            吳詩敏律師
上列當事人間請求損害賠償事件，上訴人對於中華民國94年9月
14日臺灣臺北地方法院90年度重訴字第446號第一審判決提起上
訴，經最高法院發回更審，本院於97年7月15日言詞辯論終結，
判決如下：
    主      文
原判決廢棄。
被上訴人應各給付上訴人如附表一「賠償金額」欄所示之金額與
利息。
第一、二審及發回前第三審訴訟費用，由被上訴人建中工程股份
有限公司負擔百分之五、被上訴人利德工程股份有限公司與興福
營造股份有限公司應連帶負擔百分之二十二、被上訴人文亮營造
股份有限公司負擔百分之二十，餘由被上訴人榮民工程股份有限
公司負擔。
本判決第二項所命給付，於上訴人依序供擔保如附表二「供擔保
金額」欄所示金額後，得假執行；但被上訴人如以附表二「供擔
保免為假執行金額」欄所示金額預供擔保後，得免為假執行。
    事實及理由
一、被上訴人榮民工程股份有限公司（下稱榮民公司）之法定代
    理人原為「沈景鵬」，嗣於本院審理中變更為「己○○」，
    並具狀聲明承受訴訟（見本院卷(一)第92頁），核與民事訴訟
    法第170條、第175條規定相符，應予准許；另被上訴人文亮
    營造股份有限公司（下稱文亮公司）原法定代理人原為「顏
    燕卿」，於原審94年7月5日變更為「甲○○」，並由原審裁
    定准予承受訴訟（見本院95年度建上字第29號卷第2頁），
    併予陳明。
二、上訴人起訴主張：交通部台灣區○道○○○路局（下稱高公
    局）為興建台灣區北部第2高速公路「關西至頭前溪段」及
    「竹東三重埔至新竹系統交流道段」工程（下稱系爭工程）
    ，自民國（下同）77年至79年間先後將系爭工程各標交與被
    上訴人承攬興建（被上訴人承攬各標工程詳如附表一所示；
    另榮民工程事業處原承攬工程，於88年5月18日將權利義務
    移轉予榮民公司承受），因行政機關組織變更由伊繼受及承
    擔高工局之系爭工程契約。因被上訴人違反兩造契約之「施
    工標準規範一般規範」（下稱一般規範）5.35、5.36、5.37
    約定，未於竣工次日起15天內提交完整無誤之竣工文件，復
    未於竣工檢驗、初驗及驗收之缺失改善期限內，改善所發現
    之缺失，致伊委任之監造人即訴外人亞新工程顧問股份有限
    公司（下稱亞新公司）之監工期間延長，經其提付中華民國
    商務仲裁協會仲裁作成仲裁判斷書（86年商仲麟聲信字第47
    號，下稱系爭仲裁），命伊須給付亞新公司新台幣（下同）
    1863萬9735.68元，並負擔仲裁費用17萬6726元，而使伊受
    有該損害，自應由被上訴人負賠償之責。爰依一般規範5.35
    、5.36、5.37約款、民法第231條、第227條，求為命被上訴
    人應各賠償伊如附表一所示金額，並各加計自起訴狀繕本送
    達翌日起算法定遲延利息之判決（原審為上訴人全部敗訴之
    判決，經其不服提起上訴，並因小數點以下4捨5入更正起訴
    金額（如附表一所示）為1881萬6461元）。並於本院上訴聲
    明：(一)原判決廢棄。(二)被上訴人各應給付上訴人如附表一所
    示金額，及加計各自起訴狀繕本送達翌日起至清償日止之法
    定遲延利息。(三)願供擔保請准宣告假執行。
三、被上訴人則以：伊並無遲延提交竣工文件或遲延改善施工缺
    失之情事；上訴人受領各標工程時，未就系爭工程之遲延為
    任何保留，依民法第504條規定，伊無庸負遲延責任；縱須
    負遲延責任，依修正前民法第502條第1項為同法第231條之
    特別規定，上訴人僅得請求減少報酬，不得主張損害賠償；
    又伊等並未參與系爭仲裁事件，更不受該仲裁判斷認定之拘
    束等語，資為抗辯。並於本院答辯聲明：(一)上訴駁回。(二)如
    受不利之判決，願供擔保請准宣告免為假執行。
四、查，(一)高公局為興建系爭工程，自77年至79年間先後將系爭
    工程各標交與被上訴人承攬興建（被上訴人承攬各標工程詳
    如附表一所示）；(二)嗣由上訴人繼受及承擔高工局之系爭工
    程契約；另榮工處原承攬工程契約，則於88年5月18日將權
    利義務移轉予榮民公司承受；(三)系爭工程於82年7月12日先
    通車，再驗收；(四)上訴人依系爭仲裁，須給付監造人亞新公
    司1863萬9735.68元，並負擔仲裁費用17萬6726元等情，有
    卷附工程合約書、契約移轉協議書、中華民國商務仲裁協會
    86年商仲麟聲信字第47號判斷書可憑（見外放證物原證1-1
    至1-6、原審卷(四)第65至67頁、原審卷(三)第389頁、外放證物
    原證5），並為兩造所不爭執（見本院卷(二)第47頁反面），
    堪信為真。
五、本院應審究者為(一)被上訴人是否遲延提交竣工文件？(二)被上
    訴人是否未於竣工檢驗、初驗及驗收之缺失改善期限內，改
    善所發現之缺失？(三)上訴人得否依民法第227條規定請求被
    上訴人負擔損害賠償責任？(四)若是，被上訴人可否以上訴人
    於驗收時並未為保留，依民法第504條規定主張免責？茲分
    別論述如下：
(一)、被上訴人是否遲延提交竣工文件？
  1.按當事人主張有利於己之事實，就其事實有舉證之責任，民
    事訴訟法第277條前段定有明文。又事實有常態與變態之分
    ，其主張常態事實者無庸負舉證責任，反之，主張變態事實
    者，則須就其所主張之事實負舉證責任（最高法院86年度台
    上字第891號判決意旨參照）。
  2.觀諸一般規範5.35(1)約定：「承包商（指被上訴人）應在開
    工後提交竣工文件之繪製、製作計畫與審核程序供工程司審
    查，以期竣工文件能依據工程施工進度逐步完成，並在工程
    全部竣工後提交工程司辦理竣工檢驗。如承包商無法在全部
    工程竣工次日起15天內提交完整無誤之竣工文件致延誤工程
    司代表辦理竣工檢驗，承包商應負完全責任。……」（見本
    院卷(一)第28頁），即已明揭承包商有在全部工程竣工次日起
    15日內，提交完整無誤竣工文件之義務。由此以觀，被上訴
    人於15日內既有提交完整無誤竣工文件以供上訴人審查，則
    被上訴人自應就其於工程全部竣工之日起15日內，業已提交
    完整無誤竣工文件乙事，負舉證責任。
  3.查，被上訴人因未能於承攬工程竣工次日起15日內，提交完
    整無誤之竣工文件，致上訴人委任之監造人亞新公司因延長
    監工期間而經提付仲裁，系爭仲裁並命上訴人應賠償其損害
    等情，有卷附中華民國仲裁協會86年商仲麟聲信字第47號判
    斷書可參（見外放證物原證5判斷書理由三至五所示），且
    被上訴人自陳已無法提出何時提交竣工文件予亞新公司之相
    關資料（見本院卷(三)第11頁反面），足見被上訴人並未依一
    般規範5.35(1)約定，於工程竣工次日起15日內，提交完整無
    誤竣工文件予上訴人甚明。
  4.被上訴人抗辯：伊並無遲延提交竣工文件云云，固據提出備
    忘錄為證（見本院卷(三)第11頁反面、原審卷(三)第350至352頁
    ）。惟查：
    (1)、依被上訴人所提前開83年5月5日備忘錄內（即針對系爭
        工程第3、4、5、6標工程部分），固載有系爭3至6標工
        程於82年5月14日竣工（見原審卷(三)第350頁），則榮民
        公司依前開一般規範5.35(1)約定，應於竣工日起15日內
        （即至遲應於82年5月29日）提出竣工文件，但觀諸該
        備忘錄僅記載亞新公司於82年6月4日，派員進行工程竣
        工檢驗，仍無法證明承攬人榮工處於82年5月29日前，
        即已提出竣工文件。
    (2)、再審酌被上訴人所提83年6月29日備忘錄內（針對系爭
        第8標工程部分），記載擬訂於83年7月6日上午開始辦
        理竣工檢驗（見原審卷(三)第351頁）乙事，惟系爭第8標
        工程部分，係於82年6月27日完工（見原審卷(一)第1-132
        頁「營繕工程結算驗收證明書」所載），則承攬人文亮
        公司至遲應於82年7月13日前提交竣工文件以憑辦理竣
        工檢驗，可徵文亮公司顯係於工程竣工15日後，始遲延
        提交竣工文件予上訴人（此觀亞新公司於83年6月29日
        始通知文亮公司辦理竣工檢驗即明）。
    (3)、況參酌被上訴人所提83年11月30日備忘錄（系爭第8標
        工程部分），載明通知文亮公司應於83年12月15日前完
        成檢驗缺點改善乙情（見原審卷(三)第352頁），益見文
        亮公司有遲延交付竣工文件至明。
    (4)、此外，被上訴人均無法證明其並未遲延提交完整無誤之
        竣工文件乙事，則被上訴人顯有違反一般規範5.35(1)約
        定至明。故被上訴人執前開備忘錄，主張並未有遲延提
        交竣工文件云云，自無可取。
  5.被上訴人另主張：上訴人因變更合約內容，故伊並未遲延提
    交竣工文件云云，固據提出合約變更書為證（見原審卷(一)第
    79至81頁）。然查：
    1.系爭工程中僅第3至5標、第6標、第9至10標部分，雖曾辦
      理工程變更，此為兩造所不爭執；且系爭工程係先行通車
      ，再行辦理驗收程序（見原審卷(三)第389頁），但依兩造
      所不爭執之「營繕工程結算驗收證明書」所載，前開第3
      至5標、第6標、第9至10標工程，依序於82年5月14日、82
      年5月14日、83年6月10日完工（見原審卷(一)第1-133至132
      頁），可證前開工程雖有變更部分工程內容，惟對於被上
      訴人完工日期並無影響。故上訴人主張其因工程內容變更
      ，先行通知被上訴人依變更合約內容，先行施工後，再行
      辦理合約變更書簽訂乙事，自屬可採。
    2.是以，前開第3至5標、第6標、第9至10標工程，雖有變更
      部分工程內容，惟對於被上訴人完工日期既無影響，則被
      上訴人自仍應依前開實際完工日起15日內，提交竣工文件
      予上訴人；況其餘第1標、第2及7標、第8標工程部分，並
      未辦理工程變更事項，被上訴人亦未舉證於竣工日起15日
      內業已提交完整無誤之竣工文件乙事；是被上訴人執合約
      變更書核定工程變更日期，於前開驗收證明書所載之完工
      日後為由，抗辯其並未遲延提交竣工文件云云，亦無可取
      。
(二)、被上訴人是否未於竣工檢驗、初驗及驗收之缺失改善期限內
    ，改善所發現之缺失？
   1.依一般規範5.36(3)約定：「除合約另有規定或因承包商之
     延誤外，初驗應在工程竣工檢驗合格之次日起30天內辦理
     完成」、5.37(3)約定：「除合約另有規定或因承包商之延
     誤外，驗收應在初驗合格之次日起30天內辦理完成」以觀
     （見本院卷(一)第29至30頁），可徵除合約另有規定或因承
     包商之延誤（即指缺失改善）外，初驗應於竣工檢驗合格
     次日30日內完成，驗收則應於初驗合格之次日起30日內辦
     理完成。
   2.查，被上訴人未於工程通知改善期限（即雙方協商後期間
     ）內，改善缺失乙節，有卷附工程驗收（初驗）缺點改善
     通知單、工程驗收缺點改善複驗紀錄、工程驗收紀錄足參
     （見本院卷(二)第100至112頁），核與如附表所示各標工程
     完工日及驗收日，均已逾前開一般規範5.36(3)、5.37(3)約
     定，初驗、驗收完成日甚久等情以觀，益見被上訴人確實
     未於工程改善期限內，改善缺失至明。
   3.被上訴人雖抗辯：因系爭工程於82年7月12日先行通車，致
     伊於期限內無法改善缺失云云。惟查，依一般規範第5.36
     (2)初驗不及格約定：「初驗缺點改善時限，應在初驗時
     由工程司與承包商協商後記載於初驗紀錄中．．．」（見
     本院卷(一)第29頁），可知缺點改善期限係經由高公局與承
     包商協商改善期限（亦為被上訴人所自陳，見本院卷(三)第
     12頁），亦即承包商可自行評估其改善缺失之期間，並非
     高公局單方指定承包商改善缺失之期限。由此可知，被上
     訴人於已通車之情形下，既可預先評估缺失改善期間，並
     與高公局協商改善期限後，始記載於紀錄中，則被上訴人
     事後再執因已通車情形下，致無法於期限內改善缺失云云
     ，要無可採。
(三)、上訴人得否依民法第227條規定，請求被上訴人負擔損害賠
    償責任？
  1.按因可歸責於債務人之事由，致為不完全給付者，債權人得
    依關於給付遲延或給付不能之規定行使其權利；因不完全給
    付而生前項以外之損害者，債權人並得請求賠償。民法第22
    7條第1項、第2項各定有明文。
  2.承前所述，被上訴人既有遲延提交竣工文件，且未於期限內
    改善工程缺失等事由，致上訴人所委託之監造人亞新公司因
    而延長監工期間，並提付仲裁，上訴人依系爭仲裁必須賠償
    監造人亞新公司1863萬9735.68元，並負擔仲裁費用17萬672
    6元，則上訴人自屬因可歸責於被上訴人之事由，致受有損
    害，被上訴人自應賠償上訴人因此而受之損害已明。
  3.被上訴人雖抗辯：依一般規範5.36(3)、5.37(2)約定，高公局
    不得向伊主張損害賠償云云。惟查，依一般規範第5.36(2)初
    驗不及格約定：「初驗缺點改善時限，應在初驗時由工程
    司與承包商協商後記載於初驗紀錄中，如承包商無法在上述
    協商時限內改善完畢時，高公局『得另覓其他承包商』改善
    ，所需費用在承包商應得款項內扣抵，承包商不得提出異議
    。」；第5.37(2)驗收不及格約定「高公局於驗收時，若發現
    任何工程之全部或部分不合合約規定致不能接受時，比照初
    驗不合格之有關條款辦理。」（見本院卷(一)第29至30頁），
    可見被上訴人有於初驗或驗收改善期限內改善完畢工程瑕疵
    之義務，且如其未依限履約，上訴人有另覓其他承包商改善
    之選擇權，要非限制上訴人不得主張因此所受之損害。準此
    ，被上訴人執一般規範5.36(3)、5.37(2)約定，抗辯上訴人不
    得對其主張損害賠償責任云云，自非可取。
  4.被上訴人又抗辯：依修正前民法第502條第1項規定，應優先
    於同法第231條規定適用，故上訴人僅得請求減少報酬，不
    得對伊請求損害賠償云云。然按，修正前民法第502條第1項
    固規定：「因可歸責於承攬人之事由，致工作不能於約定期
    限完成，或未定期限經過相當時期而未完成者，定作人得請
    求減少報酬」，惟本件工程被上訴人並非未於期限內完成工
    作物，而係未依一般規範約定提交竣工文件，且未於期限內
    改善工作物缺失等事由，致上訴人委託監造人亞新公司延長
    監工期間，使上訴人遭亞新公司請求給付延長監工服務費用
    而受有損害，要與修正前民法第502條第1項規定要件有別。
    故被上訴人抗辯：依修正前民法第502條第1項規定，應優先
    於同法第231條規定適用，故上訴人僅得請求減少報酬，不
    得對伊請求損害賠償云云，仍無可取。
  5.被上訴人再抗辯：伊並未參與系爭仲裁判斷，自不受前開仲
    裁判斷之拘束云云。惟查，本院係參酌相關事證，認定被上
    訴人有遲延提交竣工文件，及未於期限內改善工程缺失等而
    有可歸責之事由，並非以系爭仲裁判斷，作為被上訴人有可
    歸責事由，故被上訴人以其並未參與系爭仲裁判斷為由，抗
    辯不受系爭仲裁判斷之拘束云云，容屬誤會。
(四)、被上訴人可否以上訴人於驗收時並未為保留，依民法第504
    條規定主張免責？
    按工作遲延後，定作人受領工作時，不為保留者，承攬人對
    於遲延之結果，不負責任，民法第504條固有明文。惟查，
    系爭工程各標路段於82年7月12日先行通車，而驗收在後乙
    節，固為兩造所不爭執（見原審卷(三)第389頁），但被上訴
    人遲延提交竣工文件，及未於通知期限內改善缺失等可歸責
    之事由，均發生於上訴人受領各標工程之後，核與上揭條文
    規定「工作遲延後，定作人受領工作時，不為保留」之情形
    有間。故被上訴人以上訴人於驗收時，明知其有遲延事由，
    而未為保留為由，抗辯其得依民法第504條規定免責云云，
    尚無可採。
(五)、綜上，上訴人因被上訴人可歸責之事由，致依系爭仲裁判斷
    應賠償亞新公司1863萬9735.68元，並負擔仲裁費用17萬672
    6元，自屬受有損害，其依民法第227條、第231條第1項規定
    ，請求被上訴人應賠償損害，核屬有據。
六、從而，上訴人依民法第227條、第231條第1項規定，請求被
    上訴人各應給付其如附表一所示金額，並加計自訴狀繕本送
    達翌日起至清償日止之法定遲延利息，為有理由，應予准許
    。原審為上訴人敗訴之判決，尚有未洽。上訴意旨指摘原判
    決不當，求予廢棄改判，為有理由，爰由本院予以廢棄改判
    ，如主文第2項所示。又兩造均陳明願供擔保宣告准免假執
    行，經核均無不合，爰分別酌定相當擔保金額（詳如附表二
    所示）准許之。
七、本件事證已臻明確，兩造其餘攻擊或防禦方法，經本院審酌
    後認均與本件之結論無涉，茲不再一一論列，併予敘明。
八、據上論結，本件上訴為有理由，依民事訴訟法第450條、第
    78條、第85條第1項但書、第85條第2項、第463條、第390條
    第2項、第392條，判決如主文。
中    華    民    國    97    年    8     月    5    日
                    民事第十三庭
                        審判長法  官  黃嘉烈
                              法  官  吳燁山
                              法  官  楊絮雲
正本係照原本作成。
如不服本判決，應於收受送達後20日內向本院提出上訴書狀，其
未表明上訴理由者，應於提出上訴後20日內向本院補提理由書狀
（均須按他造當事人之人數附繕本）上訴時應提出委任律師或具
有律師資格之人之委任狀；委任有律師資格者，另應附具律師資
格證書及釋明委任人與受任人有民事訴訟法第466條之1第1項但
書或第2項（詳附註）所定關係之釋明文書影本。
中    華    民    國    97    年    8     月    5     日
                              書記官  鄭淑昀
附註：
民事訴訟法第466條之1（第1項、第2項）：
對於第二審判決上訴，上訴人應委任律師為訴訟代理人。但上訴
人或其他法定代理人具有律師資格者，不在此限。
上訴人之配偶、三親等內之血親、二親等內之姻親，或上訴人為
法人、中央或地方機關時，其所屬專任人員具有律師資格並經法
院認為適當者，亦得為第三審訴訟代理人。


司法院資訊處製作；財團法人民間司法改革基金會備份。
